ACORDAO-COMPLETO-2466625

ACÓRDÃO 3226/2022 ATA 18/2022 - PRIMEIRA CÂMARA

VISTOS, relatados e discutidos estes autos de tomada de contas especial instaurada pelo Fundo Nacional de Desenvolvimento da Educação, em desfavor de Domingos Sávio Fonseca Silva, prefeito de Turilândia/MA nas gestões 2005-2008 e 2009-2012, em razão da omissão no dever de prestar contas do Programa Dinheiro Direto na Escola - PDDE/2012.
ACORDAM os Ministros do Tribunal de Contas da União, reunidos em sessão de 1ª Câmara, ante as razões expostas pelo Relator, em:
9.1. excluir Domingos Sávio Fonseca Silva da relação processual;
9.2. rejeitar as alegações de defesa apresentadas por Alberto Magno Serrão Mendes;
9.3. julgar irregulares as contas de Alberto Magno Serrão Mendes, com fulcro nos arts. 1º, inciso I, 16, inciso III, alíneas "a" e "b", da Lei 8.443/1992, condenando-o, com base nos arts. 19, caput, e 23, inciso III, da mesma lei, ao pagamento das quantias a seguir discriminadas, com a fixação do prazo de quinze dias, a contar da notificação, para comprovar, perante este Tribunal (art. 214, inciso III, alínea "a", do Regimento Interno) , o recolhimento da dívida aos cofres do Fundo Nacional de Desenvolvimento da Educação - FNDE, atualizada monetariamente e acrescida dos juros de mora, calculados a partir da respectiva data de ocorrência, até a data dos recolhimentos, na forma prevista na legislação em vigor:
	Valor Original (R$) 
	Data da Ocorrência

	52.000,00
	1/1/2013

	33.000,00
	1/1/2013

	33.000,00
	1/1/2013

	33.000,00
	1/1/2013

9.4. aplicar a Alberto Magno Serrão Mendes, com fundamento no art. 19, caput, da Lei 8.443/1992, multa prevista no art. 57 da mesma Lei, c/c art. 267 do Regimento Interno do TCU, no valor de R$ 15.000,00 (quinze mil reais) , fixando-lhe o prazo de quinze dias, a contar da notificação, para que comprove, perante este Tribunal, o recolhimento da dívida aos cofres do Tesouro Nacional (art. 214, inciso III, alínea "a", do RI-TCU) , atualizada monetariamente desde a data deste acórdão até a data do efetivo recolhimento, se for paga após o vencimento, na forma da legislação em vigor;
9.5. autorizar, desde logo, nos termos do art. 28, inciso II, da Lei 8.443/1992, a cobrança judicial da dívida, caso não atendidas as notificações;
9.6. com fundamento no art. 12, inciso IV, da Lei 8.443/1992, c/c o § 7º do art. 209 do Regimento Interno do TCU, remeter cópia deste Acórdão à Procuradoria da República no Estado do Maranhão, para o ajuizamento das ações que considerar cabíveis;
9.7. remeter cópia deste Acórdão ao FNDE e ao responsável.

Tomada de Contas Especial instaurada pelo Fundo Nacional de Desenvolvimento da Educação em razão de omissão do gestor municipal  de Turilândia/MA  no dever de prestar contas, para atendimento ao Programa Dinheiro Direto na Escola (PDDE), exercício 2012.

Primeira Câmara

Prefeitura Municipal de Turilândia/MA.

3. Interessados/Responsáveis:
3.1. Interessado: Fundo Nacional de Desenvolvimento da Educação (00.378.257/0001-81).
3.2. Responsáveis: Alberto Magno Serrão Mendes (XXX.639.873-XX); Domingos Sávio Fonseca Silva (XXX.938.193-XX).

13.1. Ministros presentes: Walton Alencar Rodrigues (Presidente), Vital do Rêgo e Jorge Oliveira.
13.2. Ministro-Substituto convocado: Augusto Sherman Cavalcanti (Relator).
13.3. Ministro-Substituto presente: Weder de Oliveira.

AUGUSTO SHERMAN

Adoto como relatório a instrução da SecexTCE (peça 54) , com a qual se manifestaram de acordo os titulares da Secretaria (peças 55 e 56) e a Representante do MP/TCU (peça 57) . Transcrição com ajustes de forma considerados pertinentes.
"INTRODUÇÃO
1.	Trata o presente processo de tomada de contas especial instaurada pelo Fundo Nacional de Desenvolvimento da Educação-FNDE, em desfavor do Sr. Domingos Sávio Fonseca Silva, ex-Prefeito do Município de Turilândia/MA nas gestões 2005-2008 e 2009-2012, em razão da omissão no dever de prestar contas do Programa Dinheiro Direto na Escola/PDDE - PDE - Escola, repassados no exercício de 2012.
1.1.	O referido Programa, regulamentado pelas Resoluções CD/FNDE 7, de 12/4/2012 e 21, de 22/6/2012, tinha por objeto 'contribuir para o provimento das necessidades prioritárias das escolas beneficiárias que concorram para a garantia de seu funcionamento e para a promoção de melhorias em sua infraestrutura física e pedagógica, bem como incentivar a autogestão escolar e o exercício da cidadania com a participação da comunidade no controle social'.
HISTÓRICO
2.	Para execução do Programa Dinheiro Direto na Escola/PDDE - PDE - Escola/2012, o FNDE repassou a importância total de R$ 151.000,00, às Unidades Executoras (UEx) , conforme relação de ordens bancárias constante da peça 3:
	Unidade Executora
	Valor Original (R$ 1,00) 
	Data da Ordens Bancárias

	Caixa Escolar Escola Mun. Alcelino Ribeiro
	52.000,00
	28/9/2012

	Caixa Escolar Marcos Araújo
	33.000,00
	28/9/2012

	Caixa Escolar Beatriz Pereira Correa
	33.000,00
	28/9/2012

	Caixa Escolar Vitorino Freire
	33.000,00
	28/9/2012

3.	O prazo para prestar contas do Programa Dinheiro Direto na Escola/PDDE - PDE - Escola/2012 encerrou-se em 30/4/2013, mas, até aquela data, não foi confirmado o envio da prestação de contas para o FNDE.			
4.	Conforme apontado na Informação 1811/2017-SEOPC/COPRA/CGCAP/DIFIN/FNDE, constante da peça 9, o FNDE verificou a ausência da prestação de contas do Programa Dinheiro Direto na Escola/PDDE - PDE - Escola/2012.
5.	Por meio do ofício constante da peça 10, p. 2-3, recebido conforme atesta o Edital 51, de 6/7/2017 de peça 10, p. 4, o Órgão Instaurador notificou o responsável acerca das omissões no dever legal de prestar constas dos recursos federais recebidos, requerendo as providências devidas ou a devolução dos aludidos recursos.
6.	Diante da não apresentação das prestações de contas e da consequente não demonstração da boa e regular aplicação dos recursos federais repassados, assim como da não devolução dos recursos, instaurou-se a Tomada de Contas Especial. No Relatório de TCE 482/2017 DIREC/COTCE/CGCAP-FNDE/MEC (peça 16) , concluiu-se que o prejuízo importaria no valor total dos recursos repassados, imputando-se a responsabilidade ao Sr. Domingos Sávio Fonseca Silva, ex-Prefeito (gestões 2005-2008 e 2009-2012) , uma vez que era a pessoa responsável pela gestão e execução dos recursos federais recebidos à conta do Programa Dinheiro Direto na Escola/PDDE - PDE - Escola/2012.
7.	O Relatório de Auditoria 297/2018, da Controladoria-Geral da União (peça 17) , chegou às mesmas conclusões e, após serem emitidos o Certificado de Auditoria, o Parecer do Dirigente de Controle Interno e o Pronunciamento Ministerial (peças 18, 19 e 20, respectivamente) , o processo foi remetido a este Tribunal.
8.	Na instrução inicial (peça 23) , analisando-se os documentos nos autos, verificou-se que, apesar do Sr. Domingos Sávio Fonseca Silva ser o Prefeito Municipal de Turilândia/MA no exercício de 2012, o responsável pela apresentação das prestações de contas do PDDE - PDE - Escola/2012 seria o Sr. Alberto Magno Serrão Mendes, Prefeito na gestão 2013-2016, tendo o prazo final da prestação de contas expirado em 30/4/2013. Segundo o Relatório de TCE 482/2017 DIREC/COTCE/CGCAP-DIFIN-FNDE/MEC (peça 16) , o Sr. Alberto Magno Serrão Mendes tomou as medidas necessárias para o resguardo do erário e a comprovação do regular uso dos valores públicos, conforme Representação protocolizada junto ao Ministério Público Federal, sendo a documentação em questão considerada suficiente pela Procuradoria Federal no FNDE - PROFE como comprovação da adoção das referidas medidas.
9.	O primeiro ponto a ser verificado envolve a identificação do beneficiário do repasse dos recursos. A esse respeito, inicia-se pela transcrição do art. 4º da Resolução CD/FNDE 17, de 19/4/2011:
Art. 4º Os recursos do PDDE serão destinados às escolas definidas pelos incisos I e II do art. 2º, por intermédio de suas Entidades Executoras (EEx) , Unidades Executoras Próprias (UEx) e Entidades Mantenedoras (EM) .
Parágrafo único. Por Entidade Executora (EEx) , Unidade Executora Própria (UEx) e Entidade Mantenedora (EM) entende-se o órgão ou instituição responsável pela formalização dos procedimentos de adesão e habilitação e pelo recebimento, execução e prestação de contas dos recursos transferidos que, na forma desta Resolução, compreende:
I. Entidade Executora (EEx) - prefeituras municipais e secretarias distrital e estaduais de educação, responsáveis pela formalização dos procedimentos de adesão ao programa e pelo recebimento, execução e prestação de contas dos recursos destinados às escolas de suas redes de ensino que não possuem UEx;
II. Unidade Executora Própria (UEx) - entidade privada sem fins lucrativos, representativa das escolas públicas, integrada por membros da comunidade escolar comumente denominada de caixa escolar, associação de pais e mestres, conselho escolar, círculo de pais e mestres, etc., constituída para receber, executar e prestar contas dos recursos destinados às referidas escolas; e
III. Entidade Mantenedora (EM) - entidade privada sem fins lucrativos, qualificada como beneficente de assistência social, ou de atendimento direto e gratuito ao público, responsável pela formalização dos procedimentos de adesão e habilitação ao programa e pelo recebimento, execução e prestação de contas dos recursos destinados às escolas privadas de educação especial por ela mantidas.
10. 	No presente caso, tem-se que o repasse financeiro do PDDE-PDE-Escola em 2012 para o Município de Turilândia/MA foi realizado apenas para as unidades executoras (UEx) , constituídas como associações de pais e mestres e outras associações, entidades privadas representativas das escolas públicas, conforme extrato das OBs de peça 3. Essas associações representativas das escolas públicas são pessoas jurídicas de direito privado, com autonomia financeira e gerem diretamente os recursos repassados assim seus dirigentes também assumem o dever de prestar contas.
11. 	Como a instauração desta TCE decorreu da falta de prestação de contas dos valores transferidos em 2011 para associações representativas das escolas públicas, necessário trazer trechos da Resolução CD/FNDE 17/2011 que rege a prestação de contas do PDDE:
Art. 19 A elaboração e a apresentação da prestação de contas dos recursos recebidos por intermédio do PDDE deverão ocorrer da seguinte forma:
I. das UEx, às EEx a que as escolas estejam vinculadas, até 31 de dezembro do ano da efetivação do respectivo crédito nas contas correntes específicas das UEx, constituída do Demonstrativo da Execução da Receita e da Despesa e de Pagamentos Efetuados, da Relação de Bens Adquiridos ou Produzidos e dos extratos bancários da conta corrente específica em que os recursos foram depositados e das aplicações financeiras realizadas e, se for o caso, da Conciliação Bancária, acompanhada de documentos julgados necessários à comprovação da execução dos recursos;
II. das EM, ao FNDE, até 28 de fevereiro do ano subsequente ao da efetivação do crédito dos respectivos recursos nas contas correntes específicas das EM, constituída do Demonstrativo da Execução da Receita e da Despesa e de Pagamentos Efetuados, da Relação de Bens Adquiridos ou Produzidos, dos extratos bancários da conta corrente específica em que os recursos foram depositados e das aplicações financeiras realizadas e, se for o caso, da Conciliação Bancária; e
III. das EEx, ao FNDE, até 28 de fevereiro do ano subsequente ao da efetivação do crédito dos respectivos recursos nas contas correntes específicas das EEx, constituída do Demonstrativo da Execução da Receita e da Despesa e de Pagamentos Efetuados, dos extratos bancários da conta corrente específica em que os recursos foram depositados e das aplicações financeiras realizadas e, se for o caso, da Conciliação Bancária e da Relação de Bens Adquiridos ou Produzidos, quando se tratar de recursos transferidos para atendimento das escolas que não possuem UEx, referidas no inciso I do art. 7º.
§ 1º As EEx deverão analisar as prestações de contas recebidas das UEx das escolas de suas redes de ensino, consolidá-las no Demonstrativo Consolidado da Execução Físico-Financeira das Unidades Executoras Próprias, apresentando-o, ao FNDE, até 28 de fevereiro do ano subsequente ao do repasse dos recursos, com parecer conclusivo acerca da aplicação dos recursos, acompanhado, se for o caso, da Relação de Unidades Executoras Próprias (UEx) Inadimplentes com Prestação de Contas.
§ 2º Por ocasião da análise das prestações de contas, as EEx deverão preencher e manter, em arquivo, à disposição do FNDE, dos órgãos de controle interno e externo e do Ministério Público, pelo prazo previsto no caput do art. 16, o Demonstrativo Analítico da Execução Físico-Financeira no qual ficarão evidenciadas as informações relativas a cada UEx beneficiada, lançadas no demonstrativo consolidado apresentado ao FNDE.
§ 3º Será facultado ao FNDE, quando as circunstâncias exigirem, o julgamento das contas de UEx para apurar a destinação dada aos recursos do programa, hipótese em que o posicionamento firmado prevalecerá sobre o parecer de que trata o § 1º deste artigo.
§ 4º Na hipótese de a prestação de contas:
a. da UEx não ser apresentada na forma ou até a data prevista no inciso I do caput deste artigo, ou não ser aprovada, em razão de falhas e irregularidades, a EEx, em conformidade com a rede de ensino a que a escola pertença, estabelecerá o prazo máximo de 30 (trinta) dias para sua apresentação, regularização ou devolução dos recursos recebidos ou impugnados, sob pena de bloqueio de futuros repasses financeiros;
b. da EM não ser apresentada na forma ou até a data prevista no inciso II do caput deste artigo, ou não ser aprovada, em razão de falhas e irregularidades, o FNDE estabelecerá o prazo máximo de 30 (trinta) dias para sua apresentação, regularização ou devolução dos recursos recebidos ou impugnados, sob pena de bloqueio de futuros repasses financeiros;
c. da EEx não ser apresentada na forma ou até a data prevista no inciso III do caput deste artigo, ou não ser aprovada, em razão de falhas e irregularidades, o FNDE estabelecerá o prazo máximo de 30 (trinta) dias para sua apresentação, regularização ou devolução dos recursos recebidos ou impugnados, sob pena de bloqueio de futuros repasses financeiros; e
d. da EEx e da EM ser apresentada, e não evidenciar as falhas e irregularidades a que se referem as alíneas 'b' e 'c' deste parágrafo, o FNDE a aprovará.
§ 5º As UEx inadimplentes com prestação de contas, indicadas na Relação de Unidades Executoras Próprias (UEx) Inadimplentes com Prestação de Contas, que regularizarem suas pendências, deverão ser arroladas na Relação de Unidades Executoras Próprias (UEx) Excluídas da Inadimplência, a qual deverá ser apresentada, ao FNDE, de uma única vez, até 30 de abril do ano subsequente ao dos repasses.
§ 6º As UEx que não regularizarem suas pendências com prestações de contas, até a data estabelecida no parágrafo anterior, estarão sujeitas ao bloqueio dos repasses e à instauração de Tomada de Contas Especial.
§ 7º Na hipótese da não regularização das pendências de prestação de contas da EEx ou da EM ou da não devolução dos valores impugnados no prazo assinalado nas alíneas 'b' e 'c' deste artigo, será instaurada Tomada de Contas Especial em desfavor do gestor responsável e co-responsável, quando for o caso, pela irregularidade cometida.
§ 8º Os recursos financeiros a que se refere esta Resolução, quando creditados nas contas correntes específicas das EEx, das UEx ou das EM após 31 de dezembro de 2011, deverão ser objeto de prestação de contas em 2012, independentemente dessas entidades receberem recursos neste último exercício.
§ 9º Os saldos de recursos de exercícios anteriores, reprogramados na forma prevista no parágrafo único do art. 15, deverão ser objeto de prestação de contas mesmo que os créditos dos recursos a que se refere esta Resolução não tenham sido efetivados até 31 de dezembro de 2011, na forma e prazos seguintes:
I. pelas UEx, às EEx, até 31 de dezembro de 2011; e
II. pelas EEx e EM, ao FNDE, até 28 de fevereiro de 2012.
12.	Portanto, quando os recursos são repassados diretamente à prefeitura, ela se qualifica como EEx, e deve elaborar e encaminhar a prestação de contas ao FNDE. O gestor dos recursos é o prefeito municipal. Porém, no caso em que os recursos são repassados diretamente às Unidades Executoras Próprias (UEx) , ou seja, às associações, cabe aos dirigentes dessas entidades a gestão dos recursos e não ao prefeito. Além disso, cabe às UEx elaborar e apresentar a prestação de contas à EEx (prefeitura) , que dará prosseguimento à análise e consolidação, e:
	a) em caso de aprovação, providenciará seu encaminhamento ao FNDE; e,
	b) em caso de omissão ou não aprovação, adotará as medidas previstas nos §§ 5º, inciso I, e 6º do art. 19 da Resolução CD-FNDE 17/2011, conforme o caso.
13. 	Como dito anteriormente, não houve repasse diretamente à Prefeitura (EEx) , mas apenas transferências às associações representativas das escolas públicas (UEx) . Se tivesse havido repasse à EEx, a responsabilidade pela prestação de contas recairia exclusivamente no ex-prefeito, Sr. Domingos Sávio Fonseca Silva (gestões: 2005-2008 e 2009-2012) , que teria sido o gestor dos recursos e tinha o dever de manter nos arquivos a documentação comprobatória. 
14.	Ocorre que os recursos foram repassados diretamente às UEx, ou seja, às associações, entidades privadas representativas das escolas públicas de Turilândia/MA, e a responsabilidade de comprovar a regular utilização dos recursos transferidos diretamente às UEx não é, em um primeiro momento, do Prefeito, mas sim do gestor de cada uma dessas unidades, mediante a apresentação das respectivas prestações de contas à Prefeitura (EEx) . A esta cabe analisar e adotar as demais medidas previstas na Resolução CD/FNDE, conforme o caso, consolidando e encaminhando ao FNDE, até a data limite fixada para tanto (28/2/2012) , prorrogada excepcionalmente pelo FNDE até 30/4/2013, por meio da Resolução CD/FNDE 5, de 7/3/2013.
15. 	Diante do exposto, ficou patente que cabia ao prefeito sucessor verificar se as UEx prestaram contas e, ao constatar 	que as UEx não haviam apresentado as prestações de contas no prazo limite fixado (31/12/2011) , adotar as providências previstas nos §§ 5º, inciso I, e 6º do art. 20 da Resolução CD-FNDE 7/2012.
16.	Tendo as UExs prestado contas ou não até 31/12/2012, a responsabilidade pelas providências, em razão do princípio da continuidade administrativa, passa para o prefeito sucessor, que, para este caso, não pode alegar a falta de documentos nos arquivos da Prefeitura, pois os documentos comprobatórios das despesas deveriam estar sob a guarda das entidades escolares. Cabia ao mandatário municipal cujo mandato iniciou em 1/1/2013, adotar as providências previstas na legislação. Mesmo que alguma UEx tivesse prestado contas até 31/12/2012 e a documentação não estivesse nos arquivos da Prefeitura, bastava ao sucessor solicitar que reapresentasse.
17.	Decorrido o prazo fixado para prestar contas pelas UEx (31/12/2012) e não tendo sido apresentadas as contas ou na hipótese destas não estarem nos arquivos municipais, deveria o sucessor, Sr. Alberto Magno Serrão Mendes, estabelecer prazo máximo de trinta dias para apresentação da prestação de contas ou a devolução dos recursos recebidos, sob pena de bloqueio de futuros repasses financeiros, nos termos do art. 20, § 5º, inciso I, da Resolução CD/FNDE 7/2012.
18.	Portanto, cabia ao prefeito sucessor adotar as medidas previstas no art. 19 da Resolução CD/FNDE 17/2011, o que não feito, no que lhe recai a responsabilidade pela omissão. Nessa situação, cabe ao prefeito sucessor comprovar a adoção de medidas administrativas, a exemplo da fixação do prazo, tratada no item anterior, bem como a indicação da Relação das UEx inadimplentes com Prestação de Contas, com a indicação, se houver, das UEx cujas prestações de contas não foram apresentadas ou aprovadas, consoante o §1º do art. 19 da Resolução FNDE 17/2011.
19.	Além dos pontos acima, que apontam para a responsabilidade do prefeito sucessor, o art. 20, § 8º, da Resolução CD/FNDE 17/2011, prevê que 'na hipótese de não serem providenciadas ou não serem aceitas as justificativas de que tratam o caput e os §§ 2º, 4º, 5º e 6º deste artigo, será instaurada a correspondente Tomada de Contas Especial em desfavor do gestor sucessor, na qualidade de corresponsável pelo dano causado ao erário, quando se tratar de omissão de prestação de contas cujo prazo para apresentação à EEx ou ao FNDE tiver expirado em sua gestão'.
20.	A jurisprudência no Tribunal, com referência aos recursos do PDDE, em que nos autos não ficar comprovado que as UEx apresentaram as prestações de contas, é de que a responsabilidade fica restrita ao prefeito que deveria analisar, consolidar e encaminhá-las ao FNDE (Acórdão 2301/2009-TCU-Primeira Câmara - Relator Ministro Augusto Nardes e Acórdão 6744/2018-TCU-Primeira Câmara - Relator Ministro-Substituto Augusto Sherman) .
21.	Desse modo, na instrução inicial (peça 23) , concluiu-se pela necessidade de realização de citação e audiência do Sr. Alberto Magno Serrão Mendes, Prefeito na gestão de 2013-2016, para que apresentasse alegações de defesa e razões de justificativa quanto à não comprovação da boa e regular aplicação dos recursos recebidos no âmbito do Programa Dinheiro Direto na Escola/PDDE - PDE - Escola/2012, ante a omissão no dever de prestar contas destes recursos, sendo a proposta feita nos seguintes termos:
34.1. realizar a citação do Sr. Alberto Magno Serrão Mendes (CPF XXX.639.873-XX) , Prefeito Municipal de Turilândia/MA na gestão 2013-2016, uma vez que, em face da omissão na prestação de contas, o mesmo não logrou demonstrar a boa e regular aplicação dos recursos federais recebidos à conta do Programa Dinheiro Direto na Escola/PDDE - PDE- Escola/2012, com fundamento nos arts. 10, § 1º, e 12, inciso II, da Lei 8.443/1992, c/c o art. 202, inciso II, §1º, do Regimento Interno do TCU, para que, no prazo de quinze dias, a contar do recebimento do ofício citatório, apresente alegações de defesa quanto à ocorrência abaixo indicada, em razão da conduta especificada, e/ou recolha, aos cofres do Fundo Nacional de Desenvolvimento da Educação - FNDE, as importâncias abaixo indicadas, atualizadas monetariamente a partir das respectivas datas até o efetivo recolhimento, abatendo-se, na oportunidade, as quantias eventualmente ressarcidas, na forma da legislação em vigor:
	Irregularidade: não comprovação da boa e regular aplicação dos recursos federais repassados ao município de Turilândia/MA, em face da omissão no dever de prestar contas dos valores transferidos, no âmbito do Programa Dinheiro Direto na Escola/PDDE - PDE - Escola/2012;
	Valor Original (R$ 1,00) 
	Data da Ordens Bancárias

	52.000,00
	28/9/2012

	33.000,00
	28/9/2012

	33.000,00
	28/9/2012

	33.000,00
	28/9/2012

Valor atualizado do débito (sem juros) em 1/1/2017: R$ 205.360,00 (peça 22) .
	Responsável: Sr. Alberto Magno Serrão Mendes (CPF XXX.639.873-XX) , Prefeito Municipal na gestão 2013-2016;
Endereço: Travessa Boa Esperança, 32 - Pilhões - Turilândia - MA - CEP 65276-000 (peça 21) ;
	Conduta: em face da omissão na prestação de contas, cujo prazo encerrou-se em 30/4/2013, o mesmo não logrou demonstrar a boa e regular aplicação dos recursos federais recebidos à conta do Programa Dinheiro Direto na Escola/PDDE - PDE - Escola/2012;
	Dispositivos violados: Resoluções CD/FNDE 7, de 12/4/2012 e 21, de 22/6/2012; art. 37, caput, c/c o art. 70, parágrafo único, da Constituição da República Federativa do Brasil, art. 93, do Decreto-lei 200/1967, art. 66, do Decreto 93.872/1986;
	Evidências: Informação 1811/2017/SEOPC/COPRA/CGAPC/DEFIN/FNDE (peça 9) e Relatório de TCE 482/2017 - DIREC/COTCE/CGCAP/DIFIN-FNDE/MEC (peça 16) ;
a)	 informar ao responsável, Sr. Alberto Magno Serrão Mendes (CPF XXX.639.873-XX) que, caso venha a ser condenado pelo Tribunal, os débitos ora apurados serão acrescidos de juros de mora, nos termos do § 1º do art. 202 do RI/TCU;
b)	 esclarecer ao responsável, Sr. Alberto Magno Serrão Mendes (CPF XXX.639.873-XX) , em obediência ao art. 12, § 2º, da Lei 8.443/1992, e ao art. 12, inciso VI, da Resolução TCU 170/2004, que o recolhimento tempestivo do débito somente saneará o processo caso seja reconhecida a sua boa-fé e não se constate outra irregularidade nas contas;
34.2. realizar a audiência do Sr. Alberto Magno Serrão Mendes (CPF XXX.639.873-XX) , Prefeito Municipal de Turilândia/MA na gestão 2013-2016, com fundamento nos arts. 10, § 1º, e 12, incisos I e III, da Lei 8.443/1992, c/c o art. 202, incisos I e III, do RI/TCU, para que, no prazo de quinze dias, apresente razões de justificativa quanto à omissão no dever de prestar contas dos recursos federais recebidos à conta do Programa Dinheiro Direto na Escola/PDDE - PDE - Escola/2012, cujo prazo encerrou-se em 30/4/2013;
	Responsável: Sr. Alberto Magno Serrão Mendes (CPF XXX.639.873-XX) , Prefeito Municipal de Turilândia/MA na gestão 2013-2016;
	Endereço: Travessa Boa Esperança, 32 - Pilhões - Turilândia - MA - CEP 65276-000 (peça 21) ;
	Irregularidade: não cumprimento do prazo originalmente estipulado para prestação de contas;
	Conduta: descumprir o prazo originalmente estipulado para prestação de contas dos recursos federais recebidos à conta do Programa Dinheiro Direto na Escola/PDDE - PDE - Escola/2012, cujo prazo encerrou-se em 30/4/2013;
	Dispositivos violados: Resoluções CD/FNDE 7, de 12/4/2012 e 21, de 22/6/2012; art. 37, caput, c/c o art. 70, parágrafo único, da Constituição da República Federativa do Brasil, art. 93, do Decreto-lei 200/1967, art. 66, do Decreto 93.872/1986;
	Evidências: Informação 1811/2017/SEOPC/COPRA/CGAPC/DEFIN/FNDE (peça 9) e Relatório de TCE 482/2017 - DIREC/COTCE/CGCAP/DIFIN-FNDE/MEC (peça 16) 
22.	Em cumprimento ao Pronunciamento da Unidade de peça 25, foi efetuada a citação e a audiência do responsável, Sr. Alberto Magno Serrão Mendes, nos moldes adiante:
	Ofício
	Data do ofício
	Data de Recebimento do Ofício
	Nome do Recebedor do Ofício
	Observação
	Fim do Prazo para defesa

	 0032/2019-TCU/Secex-TCE (peça 26) 
	3/1/2019
	17/1/2019 (vide AR de peça 29) 
	José Reinaldo Pereira
	Ofício recebido no endereço do responsável, conforme pesquisa de endereço no Sistema da Receita Federal. (peça 21) 
	1/2/2019 
 (inicial) , prorrogado a pedido (peça 27) até 18/2/2019

EXAME TÉCNICO
23.	Em 19/2/2019, o Sr. Alberto Magno Serrão Mendes apresentou sua defesa às peças 30-33, a qual foi objeto de análise por parte desta Unidade Técnica na instrução de peça 34, como segue abaixo.
24.	Alegou inicialmente que o exercício em relação ao qual se requer a Prestação de Contas data de 2012, portanto há sete anos, e que, em 2012, o requerente sequer era gestor do Município de Turilândia.
25.	Argumentou que a gestão dos recursos do PDDE é feita pelos próprios gestores escolares, a quem compete fazer a prestação de contas, concluindo que comparece aos autos para apresentar, 'no que foi possível colher, os extratos bancários das contas, por Unidade Executora, assim como as notas fiscais relativas às respectivas despesas executadas, repisem-se, pelos Gestores Escolares de então, cuja relação segue em anexo'.
26.	Anexou extensa documentação, presente nas peças 31-33, referente às prestações de contas das escolas beneficiadas com os recursos do Programa Dinheiro Direto na Escola/PDDE - PDDE - PDE - Escola/2012, compostas de extratos bancários, cópias de cheques, notas fiscais, recibos e planilhas de pesquisa de preços, Pareceres do Colegiado Escolar e do Conselho Fiscal, Demonstrativo da Execução da Receita e da Despesa e de Pagamentos Efetuados, Relação de Bens Adquiridos ou Produzidos.
27.	Assim, ante a apresentação de defesa pelo responsável, Sr. Alberto Magno Serrão Mendes, Prefeito de Turilândia/MA na gestão de 2013-2016 (peças 30-33) , com elementos que poderiam ser recebidos como a efetiva prestação de contas do Programa Dinheiro Direto na Escola/PDDE - PDDE - PDE - Escola/2012, e em conformidade com o Acórdão 1580/2008-TCU-Primeira Câmara, do Relator Ministro Marcos Bemquerer, considerou-se, na instrução de peça 34, 'de bom alvitre realizar uma diligência ao FNDE, de modo a solicitar a emissão de Nota Técnica em face da referida prestação de contas intempestiva, acompanhada de informações sobre a pertinência e a possibilidade de os documentos oferecidos servirem de subsídio ao exame de mérito por parte do TCU', nos moldes adiante:
38.1. 	realizar diligência, com fundamento nos arts. 10, § 1º, e 11 da Lei 8.443/1992 c/c o art. 157 do RI/TCU, ao Fundo Nacional de Desenvolvimento da Educação, para que, no prazo de trinta dias, sejam encaminhados os seguintes documentos e informações com vistas ao saneamento e subsídio na análise das prestações de contas intempestivamente apresentadas pelo responsável, Sr. Alberto Magno Serrão Mendes (CPF XXX.639.873-XX) , Prefeito de Turilândia/MA na gestão de 2013-2016, sobre o Programa Dinheiro Direto na Escola/PDDE - PDE - Escola/2012;
38.1.1. Nota Técnica a ser expedida em face da prestação de contas intempestiva do Programa Dinheiro Direto na Escola/PDDE - PDDE - PDE - Escola/2012, no Município de Turilândia/MA; e
38.1.2. Informações sobre a pertinência e a possibilidade de os documentos oferecidos servirem de subsídio ao exame de mérito por parte do TCU.
39. 	Esclarecer que o não atendimento, no prazo fixado, sem causa justificada, a diligência do Relator, pode ensejar, com fundamento no art. 58, inciso IV, da Lei 8.443/1992, a aplicação da multa do referido art. 58. 
40.		Encaminhar cópia desta instrução e das peças 30 a 33 para o FNDE para análise e emissão da Nota Técnica acima solicitada.
28.	Mediante Despacho presente na peça 37, o Exmo. Sr. Ministro-Relator Augusto Sherman Cavalcanti acolheu a proposta, determinando a realização da aludida diligência, a qual foi efetivada por meio do Ofício 5746/2019-TCU/Seproc, recebido em 22/7/2019, reiterado pelo Ofício nº 13784/2019-TCU/Seproc, recebido em 13/12/2019 (peças 38-39 e 46-48) .
29.	Em resposta, o FNDE encaminhou, através do Ofício nº 30580/2019/Diade/Cgapc/Difin-FNDE, 'cópia da Nota Técnica nº 81/2019/DAESP/COPRA/CGAPC/DIFIN resultante da análise da documentação apresentada intempestivamente, pelo Senhor Alberto Magno Serrão Mendes, ex-prefeito, a título de prestação de contas dos recursos repassados à Prefeitura Municipal de Turilândia/MA para atender ao Programa Dinheiro Direto na Escola - Plano de Desenvolvimento (PDDE/PDE-Escola) , exercício de 2012' (peças 49-50) .
30.	A referida Nota Técnica n° 81/2019/DAESP/COPRA/CGAPC/DIFIN manifestou-se 'pela insuficiência da documentação apresentada para fins de prestação de contas, tendo em vista o exposto no item 5', abaixo transcrito:
5. VERIFICAÇÃO FINANCEIRA
A Resolução CD/FNDE nº 02/2012 e a Resolução/CD/FNDE nº 7, de 12 de abril de 2012, estabeleceram que a prestação de contas do PDDE deve cumprir os requisitos abaixo: 
 (Resolução nº 07/2012) 
Art. 20. A prestação de contas dos recursos recebidos por intermédio do PDDE deverá ser feita da seguinte forma:
I. das UEx, às EEx, a que as escolas estejam vinculadas, até 31 de dezembro do ano da efetivação do crédito nas contas correntes específicas das UEx, constituída do Demonstrativo da Execução da Receita e da Despesa e de Pagamentos Efetuados, da Relação de Bens Adquiridos ou Produzidos e dos extratos bancários da conta corrente específica em que os recursos foram depositados e das aplicações financeiras realizadas e, se for o caso, da Conciliação Bancária, acompanhada de documentos julgados necessários à comprovação da execução dos recursos;
II. das EM, ao FNDE, por intermédio do Sistema de Gestão de Prestação de Contas (SIGPC) , até 28 de fevereiro do ano subsequente ao da efetivação do crédito nas contas correntes específicas;
III. das EEx, ao FNDE, por intermédio do Sistema de Gestão de Prestação de Contas (SIGPC) , até 28 de fevereiro do ano subsequente ao da efetivação do crédito nas contas correntes específicas;
§ 1º As EEx deverão analisar e consolidar as prestações de contas recebidas das UEx das escolas de suas redes de ensino, e, até 28 de fevereiro do ano subsequente ao do repasse dos recursos, emitir parecer conclusivo, no SIGPC, acerca da aplicação dos recursos, efetivando os registros correspondentes às UEx inadimplentes com prestação de contas, bem como os concernentes às que
regularizarem suas pendências.
 (Resolução CD/FNDE nº 02/2012) 
Art. 2º A entrega das prestações de contas ocorrerá com a inserção, no SiGPC, das informações previstas nas respectivas resoluções que instituíram os repasses, as quais deverão ser suficientes para:
I. elaboração do relatório do cumprimento do objeto e dos benefícios alcançados, declarando a realização dos objetivos a que se propunha;
II. elaboração da relação de bens ou serviços;
III. elaboração da relação de despesas e pagamentos, com a indicação do respectivo credor;
IV. conciliação bancária;
V. outras demonstrações da execução dos recursos; e
VI. anexação, quando for o caso, de cópias de documentos digitalizados/escaneados, como por exemplo:
a. extrato bancário;
b. fotos;
c. Guia de Recolhimento da União;
d. termo de aceitação definitiva da obra;
e. despacho adjudicatório e homologação das licitações realizadas ou justificativa para sua dispensa
ou inexigibilidade;
f. faturas;
g. recibos; h. notas fiscais; ou
i. qualquer outro documento comprobatório da aplicação dos recursos.
Após a análise da documentação encaminhada pelo TCU, incorporada ao Processo 23034.026224/2019-78, foi verificado que as notas fiscais, cheques, extratos e outros expedientes não guardam relação com o exercício 2012 do PDDE.
A área técnica, por meio do Parecer nº 3272/2019/CODDE/CGAME/DIRAE, apensado ao SEI sob o nº 1504184, não aprovou a prestação de contas, conforme trecho abaixo:
4. CONCLUSÃO
4.1. Quanto à prestação de conta das Unidades Executoras:
4.1.1. Há constatações de impropriedades na execução do PDDE/PDE ESCOLA 2012, os documentos trazidos ao processo na defesa, intempestiva, em 19/02/2019, pelo Sr. Alberto Magno Serrão Mendes, ex-prefeito de Turilândia - MA, gestão: 2013 a 2016, sem nenhuma análise e organização, são documentos de despesas, notas fiscais, extratos bancários, cheques, documentos de doação de bens, recibos, demonstrativos da receita e da despesa e outros documentos das escolas, referentes ao PDDE exercício de 2011, pertencentes ao Município de Turilândia/MA e não são pertinentes aos recursos repassados, portanto, considerando tratar-se da prestação de contas do PDDE/PDE ESCOLA do exercício de 2012, os documentos apresentados na defesa são meramente protelatórios e não devem ser aceitos para análise da prestação de contas, conforme descrito nos itens 3.3 e 3.4 deste parecer.
4.1.2. Tendo em vista o disposto neste parecer, na documentação de prestação de contas apresentada e nos dispositivos técnicos estabelecidos pela Resolução CD/FNDE nº 10/2013, indica-se que não há constatações que vão ao encontro do atingimento do objeto e objetivo do programa, por parte das Unidades Executoras (UEx) .
CONCLUSÃO
Diante do exposto, considerando o conteúdo posto à vista no item 5.2 e 5.3 desta, manifesta-se pela insuficiência da documentação apresentada intempestivamente.
31.	Desse modo, permanece a situação de irregularidade dos recursos repassados ao Município de Turilândia/MA, no exercício de 2012, por conta do Programa Dinheiro Direto na Escola - PDDE - PDE - Escola. Em outras palavras, a documentação colacionada pelo responsável, conforme apurado na manifestação técnica acima, era estranha ao programa objeto de investigação nesta TCE, razão por que não é difícil concluir que as alegações do responsável não descaracterizaram as ocorrências pelas quais ele foi instado a comparecer aos autos, em face da omissão no dever de prestar de contas.
32.	Consideramos, portanto, improcedentes as alegações de defesa apresentadas pelo Sr. Alberto Magno Serrão Mendes, tendo em vista que não logrou demonstrar a boa e regular gestão dos recursos públicos, devendo suas contas serem julgadas irregulares, imputando-lhe o débito apurado e a multa prevista no art. 57 da Lei nº 8.443/1992.
34.	A propósito, no tocante aos valores que compuseram o débito imputado ao responsável, observou-se que as datas utilizadas para sua atualização foram de emissão das ordens bancárias. A Resolução-TCU nº 71/2012 prescreve o seguinte, in verbis:
Art. 9º A atualização monetária e os juros moratórios incidentes sobre o valor do débito devem ser calculados segundo o prescrito na legislação vigente, a partir  (NR) (todo o art.) (Instrução Normativa nº 76, de 23/11/2016, DOU de 12/12/2016) :
I - da data do crédito na conta bancária específica, quando conhecida, ou da data do repasse dos recursos - no caso de omissão no dever de prestar contas ou de as contas apresentadas não comprovarem a regular aplicação dos recursos, exceto nas ocorrências previstas no inciso II deste artigo;
II - da data do pagamento - quando houver impugnação de despesas específicas e os recursos tiverem sido aplicados no mercado financeiro ou quando caracterizada responsabilidade de terceiro.
III - da data do evento, quando conhecida, ou da data de ciência do fato pela administração - nos demais casos. (grifos nossos) 
35.	No presente caso, entretanto, os recursos foram creditados na conta específica, mas o extrato bancário (peça 8) não está completo e não guarda integralmente correlação com as ordens bancárias.
36.	Dessa forma propôs-se acolher, excepcionalmente, as datas das ordens bancárias como termo inicial para contagem de débito, acrescidas de três dias úteis, uma vez ser esse o tempo necessário a compensação dessas ordens bancárias em conta corrente. Tal metodologia se adequaria ao disposto no item I do art. 9º da Resolução-TCU nº  71/2012 uma vez que corresponde ao tempo de compensação das OBs, e também conta com precedente nesta Corte, quando prolatou o Acórdão 11869/2019-TCU-Primeira Câmara (Relator Ministro Benjamin Zymler) , quando acolheu em seu Relatório a proposta da unidade técnica nesse mesmo sentido. Ademais, o acréscimo de três dias úteis sobre as datas das ordens bancárias não implicaria realizar nova citação porque a alteração seria favorável ao responsável, afastando a hipótese de enriquecimento sem causa da Administração.
37.	Quanto ao Sr. Domingos Sávio Fonseca Silva, deverá ser excluído da relação processual, tendo em vista que, consoante a legislação pertinente ao PDDE - PDE - Escola, quando os recursos forem repassados diretamente às UEx (escolas) , a responsabilidade de comprovar a regular utilização dos mesmos era, em um primeiro momento, do gestor de cada uma dessas unidades, mediante a apresentação das respectivas prestações de contas à Prefeitura (EEx) , a quem cabia analisar e adotar as demais medidas previstas na legislação, consolidando-as e encaminhando-as ao FNDE, no caso concreto até 30/4/2013, já na gestão do prefeito sucessor.
CONCLUSÃO
38.	A partir dos elementos constantes dos autos, foi possível verificar que os recursos repassados ao Município de Turilândia/MA pelo Programa Dinheiro Direto na Escola - PDDE - PDE - Escola, no exercício de 2012, não tiveram sua boa e regular aplicação comprovada, inicialmente em razão da omissão no dever de prestar contas, e, após análise de documentação apresentada intempestivamente, ante irregularidades na comprovação da execução dos mesmos.
39.	Verifica-se também que o Prefeito Municipal de Turilândia/MA à época, Sr. Domingos Sávio Fonseca Silva (gestões 2005-2008 e 2009-2012) , não era o responsável pela apresentação das prestações de contas do PDDE - PDE - Escola/2012, tendo o prazo final da aludida prestação de contas expirado em 30/4/2013, na gestão do prefeito sucessor, Sr. Alberto Magno Serrão Mendes (2013-2016) , que, no entanto, não tomou as providências para que a execução de tais recursos fosse corretamente comprovada. 
40.	Realizada a citação do Sr. Alberto Magno Serrão Mendes, ele alegou em sua defesa que gestão dos recursos do PDDE competia aos gestores escolares; não obstante, apresentou documentação a título de prestação de contas intempestiva do PDDE-PDE-Escola/2012, a qual foi submetida à análise do FNDE, que emitiu a Nota Técnica n° 81/2019/DAESP/COPRA/CGAPC/DIFIN, manifestando-se 'pela insuficiência da documentação apresentada para fins de prestação de contas'.
41.	Diante disso, e inexistindo nos autos elementos que permitam concluir pela ocorrência de boa-fé ou de outros excludentes de culpabilidade em sua conduta, propõe-se que suas contas sejam julgadas irregulares, condenando-o em débito e aplicando-lhe a multa prevista no art. 57 da Lei 8.443/1992.
42.	Dessa forma, identificado danos ao erário, deve-se instaurar e julgar o processo de tomada de contas especial para responsabilizar seus agentes causadores, respeitando o direito ao contraditório e à ampla defesa, independentemente de quando ocorreram os atos impugnados.
43.	A pretensão punitiva do TCU, conforme Acórdão 1441/2016-TCU-Plenário, que uniformizou a jurisprudência acerca dessa questão, subordina-se ao prazo geral de prescrição indicado no art. 205 do Código Civil, que é de 10 anos, contado da data de ocorrência da irregularidade sancionada, nos termos do art. 189 do Código Civil, sendo este prazo interrompido pelo ato que ordenar a citação, a audiência ou a oitiva do responsável. Conforme o mesmo Acórdão, a ocorrência desta espécie de prescrição será aferida, independentemente de alegação da parte, em cada processo no qual haja intenção de aplicação das sanções previstas na Lei 8.443/1992.
44.	Considerando que o ato imputado foi a não comprovação da boa e regular aplicação dos recursos repassados no exercício de 2012 pelo FNDE, por força do PDDE - PDE - Escola, o início da contagem do prazo prescricional deverá coincidir com a data em que a prestação de contas deveria ter sido apresentada, que, no presente caso, ocorreu em 30/4/2013. Sendo assim, em razão de não ter transcorrido mais de 10 anos entre esta data e a data que ordenou a citação (12/9/2018 - peça 25) , constata-se que não ocorreu a prescrição da pretensão punitiva.
45.	Quanto ao Sr. Domingos Sávio Fonseca Silva, deverá ser excluído da relação processual, tendo em vista que, consoante a legislação pertinente ao PDDE - PDE - Escola, quando os recursos forem repassados diretamente às UEx (escolas) , a responsabilidade de comprovar a regular utilização dos mesmos era, em um primeiro momento, do gestor de cada uma dessas unidades, mediante a apresentação das respectivas prestações de contas à Prefeitura (EEx) , a quem cabia analisar e adotar as demais medidas previstas na legislação, consolidando-as e encaminhando-as ao FNDE, no caso concreto até 30/4/2013, já na gestão do prefeito sucessor.
PROPOSTA DE ENCAMINHAMENTO:
46.	Diante do exposto, submetem-se os presentes autos à consideração superior, propondo-se:
a)	excluir da relação processual o Sr. Domingos Sávio Fonseca Silva (CPF XXX.938.193-XX) , Prefeito Municipal de Turilândia/MA nas gestões 2005-2008 e 2009-2012;
b)	rejeitar as alegações de defesa apresentadas pelo Sr. Alberto Magno Serrão Mendes (CPF XXX.639.873-XX) , Prefeito Municipal de Turilândia/MA na gestão 2013-2016, as quais não lograram demostrar a boa e regular aplicação dos recursos públicos repassados através do Programa Dinheiro Direto na Escola - PDDE - PDE - Escola, no exercício de 2012;
c)	julgar irregulares, nos termos dos arts. 1º, inciso I, 16, inciso III, alínea 'a' e 'c', da Lei 8.443/1992 c/c os arts. 19 e 23, inciso III, da mesma Lei, e com os arts. 1º, inciso I, 209, II e III, 210 e 214, inciso III, do Regimento Interno, as contas do Sr. Alberto Magno Serrão Mendes (CPF XXX.639.873-XX) , condenando-o ao pagamento das quantias a seguir especificadas, atualizadas monetariamente e acrescidas dos juros de mora, calculados a partir da data discriminada até a efetiva quitação do débito, fixando-lhe o prazo de 15 (quinze) dias para que comprove, perante o Tribunal, o recolhimento das referidas quantias aos cofres do Fundo Nacional de Desenvolvimento da Educação - FNDE, nos termos do art. 23, inciso III, alínea 'a', da citada Lei c/c o art. 214, inciso III, alínea 'a', do Regimento Interno, ante a não comprovação da boa e regular aplicação dos recursos federais repassados ao município de Turilândia/MA à conta do Programa Dinheiro Direto na Escola - PDDE - PDE - Escola, no exercício de 2012, configurada por omissão no dever de prestar contas:
	Valor Original (R$ 1,00) 
	Data da Ordens Bancárias

	52.000,00
	4/10/2012

	33.000,00
	4/10/2012

	33.000,00
	4/10/2012

	33.000,00
	4/10/2012

d)	aplicar ao Sr. Alberto Magno Serrão Mendes (CPF XXX.639.873-XX)  a multa prevista no art. 57 da Lei nº 8.443/1992, c/c o art. 267 do RI/TCU, fixando-lhe o prazo de quinze dias, a contar da notificação, para que comprove perante esta Corte o recolhimento da mesma aos cofres do Tesouro Nacional;
e)	autorizar, desde logo, a cobrança judicial das dívidas, nos termos do art. 28, inciso II, da multicitada Lei 8.443/1992, caso não atendida a notificação;
f)	autorizar também  desde logo, se requerido, com fundamento no art. 26, da Lei 8.443/1992, c/c o art. 217, do Regimento Interno do TCU, o parcelamento da dívida em até 36 (trinta e seis) parcelas, incidindo sobre cada parcela, corrigida monetariamente, os correspondentes legais, fixando-lhe o prazo de quinze dias, a contar do recebimento da notificação, para comprovar perante o Tribunal o recolhimento da primeira parcela, e de trinta dias, a contar da parcela anterior, para comprovar os recolhimentos das demais parcelas, devendo incidir sobre cada valor mensal, atualizado monetariamente, os juros de mora devidos, no caso do débito, na forma prevista na legislação em vigor, alertando a responsável de que a falta de comprovação do recolhimento de qualquer parcela implicará o vencimento antecipado do saldo devedor, nos termos do art. 26, parágrafo único, da Lei 8.443/1992, c/c o art. 217, §2º, do Regimento Interno deste Tribunal;
g)	enviar cópia do Acórdão a ser prolatado, bem como do Relatório e do Voto que o fundamentarem ao Procurador-Geral da República no Maranhão, nos termos do § 3º do art. 16 da Lei 8.443/1992 c/c o § 7º do art. 209 do Regimento Interno do TCU, para adoção das medidas cabíveis, informando-lhe que o inteiro teor da deliberação pode ser consultado no endereço www.tcu.gov.br/acordaos;
h)	encaminhar cópia do Acórdão que vier a ser proferido ao FNDE e ao responsável, para ciência, informando que a presente deliberação, acompanhada do Relatório e do Voto que a fundamenta, está disponível para a consulta no endereço www.tcu.gov.br/acordaos, além de esclarecer que, caso requerido, o TCU poderá fornecer sem custos as correspondentes cópias, de forma impressa".
		
	É o Relatório.

não há.

Procuradora-Geral Cristina Machado da Costa e Silva.

TOMADA DE CONTAS ESPECIAL. FNDE. PROGRAMA DINHEIRO DIRETO NA ESCOLA - PDDE 2012. RESPONSABILIDADE DO PREFEITO SUCESSOR PELA PRESTAÇÃO DE CONTAS. PRESTAÇÃO DE CONTAS INTEMPESTIVA APÓS CITAÇÃO VÁLIDA. NOTA TÉCNICA DO CONCEDENTE. REJEIÇÃO. CONTAS IRREGULARES. DÉBITO. MULTA.

TOMADA DE CONTAS ESPECIAL (TCE)

Secretaria de Controle Externo de Tomada de Contas Especial (Secex-TCE).

Trata-se de tomada de contas especial instaurada pelo Fundo Nacional de Desenvolvimento da Educação (FNDE) , em desfavor de Domingos Sávio Fonseca Silva, prefeito de Turilândia/MA nas gestões 2005-2008 e 2009-2012, em razão da omissão no dever de prestar contas do Programa Dinheiro Direto na Escola - PDDE/2012.
2.	Para a execução do programa, o FNDE repassou, no exercício de 2012, a importância de R$ 151.000,00 a Unidades Executoras (UEx) do município, conforme relação de ordens bancárias constante da peça 3, sem que fosse apresentada a prestação de contas, cujo prazo final expirou em 30/4/2013 (peça 9) .
3.	No relatório do tomador de contas especial (peça 16) concluiu-se que o prejuízo importaria no valor total dos recursos transferidos, imputando a responsabilidade a Domingos Sávio Fonseca Silva, ex-prefeito, uma vez que seria a pessoa responsável pela gestão e execução desses recursos.
4.	A análise promovida pela unidade instrutiva deste Tribunal constatou que, sendo os valores repassados diretamente para Unidades Executoras próprias do Município (peça 23) , e a data limite para a apresentação da prestação de contas pelas UEx em 31 de dezembro do ano de 2012 (exercício da efetivação do respectivo crédito nas contas correntes específicas) , coincidindo com o final de mandato do Sr. Domingos Sávio, a responsabilidade em adotar as devidas providências, no caso de omissão das UEx, recai para o prefeito sucessor.
5.	Dessa forma, o prefeito da gestão 2013-2016, Alberto Magno Serrão Mendes, foi devidamente citado pela não comprovação da boa e regular aplicação dos recursos federais repassados ao município, em face da omissão no dever de prestar contas do PDDE/2012, e chamado em audiência pelo não cumprimento do prazo originalmente estipulado para prestação de contas (peça 26) .
6.	As alegações de defesa do responsável foram apresentadas à peça 33, com anexos às peças 30 a 32, compostos de extratos bancários, notas fiscais, recibos, dentre outros documentos, que, entendidos como uma prestação de contas intempestiva, foram disponibilizados ao FNDE para emissão de nota técnica que pudesse servir de subsídio ao exame de mérito por parte do TCU.
7.	Na referida nota técnica, o órgão concedente manifestou-se pela insuficiência da documentação apresentada para fins de prestação de contas, tendo em vista que "as notas fiscais, cheques, extratos e outros expedientes não guardam relação com o exercício 2012 do PDDE", não aprovando as contas (peças 49 e 50) .
8.	Pelo exposto, a Secretaria de Controle Externo de Tomada de Contas Especial propõe que Domingos Sávio Fonseca Silva, prefeito até o ano de 2012, seja excluído da relação processual e que Alberto Magno Serrão Mendes, prefeito a partir de 2013, tenha suas contas julgadas irregulares, com a sua condenação em débito pela totalidade dos repasses, imputando-lhe ainda a multa prevista no art. 57 da Lei 8.443/1992.
9.	A representante do Ministério Público junto a esta Corte, Procuradora-Geral Cristina Machado da Costa e Silva, anui à proposta da Secex-TCE, sugerindo apenas que a data inicial para a atualização monetária do débito seja alterada para 1/1/2013, data em que o responsável tomou posse como gestor do município.
10.	Feito esse breve resumo da situação dos autos, acolho a análise e a proposta de encaminhamento empreendidas pela auditora, com pareceres favoráveis dos dirigentes da Secretaria e do Parquet especializado, as quais incorporo às minhas razões de decidir, sem prejuízo das considerações que faço a seguir.
11.	Adiro às conclusões da unidade instrutiva quanto à não responsabilização do prefeito em final de mandato. A consolidação das informações, de acordo com a sistemática de prestação de contas prevista nas normas do FNDE, depende da apresentação das contas pelas unidades executoras.
12.	Esse tipo de unidade, conforme definido pelo art. 4º da Resolução CD/FNDE 17, de 19/4/2011, é uma "entidade privada sem fins lucrativos, representativa das escolas públicas, integrada por membros da comunidade escolar comumente denominada de caixa escolar, associação de pais e mestres, conselho escolar, círculo de pais e mestres, etc., constituída para receber, executar e prestar contas dos recursos destinados às referidas escolas".
13.	Ainda, no que diz respeito às UEx, o § 4º do art. 19 da citada resolução, estipula que "na hipótese de a prestação de contas da UEx não ser apresentada na forma ou até a data prevista no inciso I do caput deste artigo, ou não ser aprovada, em razão de falhas e irregularidades, a EEx, em conformidade com a rede de ensino a que a escola pertença, estabelecerá o prazo máximo de 30 (trinta) dias para sua apresentação, regularização ou devolução dos recursos recebidos ou impugnados, sob pena de bloqueio de futuros repasses financeiros".
14.	Em que pese Alberto Magno Serrão Mendes, prefeito a partir de 2013, não ter gerido os recursos, sendo esta uma competência das unidades executoras (escolas) , seria de sua responsabilidade a consolidação das contas correspondentes e a consequente inserção no sistema informatizado, ou tomar as devidas providências em caso de omissão das UEx, de acordo com a norma vigente.
15.	Em função da não aprovação da prestação de contas, baseada em parecer do concedente sobre documentação intempestiva apresentada pelo responsável após citação, e inexistindo nos autos elementos que permitam concluir pela ocorrência de boa-fé ou de outros excludentes de culpabilidade em sua conduta, em consonância com a unidade técnica e com a representante do Ministério Público junto a esta Corte, defendo que as contas de Alberto Magno Serrão Mendes sejam julgadas irregulares e que seja condenado em débito pela totalidade dos valores transferidos.
16.	Acolho a sugestão da Procuradora-Geral para que a data inicial de atualização monetária do débito seja alterada para 1/1/2013 (início da gestão do responsável) .
17.	Considerando que não houve o transcurso do prazo decenal para a prescrição da pretensão punitiva, em conformidade com o Acórdão 1441/2016-TCU-Plenário, haja vista que o prazo limite para a apresentação das contas foi 30/4/2013 (peça 9, p. 1) e o despacho que autorizou a citação do responsável é de 12/9/2018 (peça 25) , defendo que lhe seja aplicada também a multa prevista no art. 57 da Lei 8.443/1992.
18.	Por fim, deixo de acolher a proposta da unidade instrutiva de, desde já, autorizar o parcelamento das dívidas, por entender que essa medida somente deve ser adotada mediante solicitação das partes.
Ante o exposto, manifesto-me por que o Tribunal aprove o acórdão que ora submeto à apreciação deste Colegiado.
TCU, Sala das Sessões, em 7 de junho de 2022. 
AUGUSTO SHERMAN CAVALCANTI 
Relator